---
title: "Búsquedas programáticas en la base de datos ENA"
lang: es
date: today
execute: 
  output: true
  error: true
engine: knitr
bibliography: ../../doc/references.bib
language:
   title-block-published: "Última actualización:"
   section-title-references: "Bibliografía"
format:
   html:
      embed-resources: true
---

```{r setup, include=FALSE}
knitr::opts_chunk$set(echo = TRUE)
```

# Preparación
En esta práctica vamos a utilizar los paquetes `curl` y `kableExtra` de R.

# Objetivos
1. Aprender a usar la API[^1] de [ENA](https://www.ebi.ac.uk/ena).

[^1]: API: *Application programming interface*. 

# Introducción
La base de datos ENA almacena diferentes tipos de secuencias nucleotídicas, y
mucha información sobre cada uno de los *registros*. Desde la línea de comandos
o desde un lenguaje de programación cualquiera podemos descargar tanto **metadatos**,
mediante la API del *portal* de ENA; como **registros** (es decir, secuencias y la
información que las acompaña), mediante la API del *navegador* (*browser*) de ENA.

La API del *portal* de ENA es una sintaxis para la confección de direcciones URL,
con las cuales consultamos metadatos de los registros en la base de datos.

En el enlace siguiente encontrarás
documentación sobre cómo realizar búsquedas avanzadas en ENA programáticamente
usando esta API:

[https://ena-docs.readthedocs.io/en/latest/retrieval/programmatic-access/advanced-search.html](https://ena-docs.readthedocs.io/en/latest/retrieval/programmatic-access/advanced-search.html)

Puedes también descargar un manual completo y actualizado de la
ENA Portal API en el enlace siguiente: [https://www.ebi.ac.uk/ena/portal/api/doc](https://www.ebi.ac.uk/ena/portal/api/doc).

Tienes un ejemplo en la URL siguiente. Cópiala, pégala en la barra del navegador
y accederás a una tabla que describe los registros de tipo *read run* (lecturas
cortas) procedentes del estómago de vacas del Reino Unido:

```
https://www.ebi.ac.uk/ena/portal/api/search?result=read_run&query=country="United Kingdom" AND host_tax_id=9913 AND host_body_site="rumen"
```

Para extraer directamente las secuencias y su información asociada, ENA
nos ofrece otro portal, con una API muy parecida: el ENA Browser Portal,
cuya documentación deberíamos poder descargar de aquí: [https://www.ebi.ac.uk/ena/browser/api/doc](https://www.ebi.ac.uk/ena/browser/api/doc).

Como ejemplo, el enlace siguiente te permite descargar la secuencia del cromosoma
mitocondrial de un neandertal.

`https://www.ebi.ac.uk/ena/browser/api/fasta/KJ533544`

Como ves, para poder descargar una secuencia (o más) necesitas conocer su número
de acceso; KJ533544 en el ejemplo.

# La API del portal de ENA

Cualquier consulta dirigida al portal de ENA tomará la forma de una URL con
la estructura siguiente:

1. La dirección del portal: `https://www.ebi.ac.uk/ena/portal/api`.
2. El **endpoint** `/search`, que especifica que realizamos una consulta o
búsqueda. Existen otros *endpoints*.
3. Los parámetros de la búsqueda, que incluyen cinco campos separados por "&":
  - `/result=<tipo de datos>`, donde `<tipo de datos>` puede ser cualquiera de
  los *results* disponibles: *read_run*, *read_experiment*, *sample*, *study*,
  *sequence_release*, *sequence_update*, *wgs_set*, *tsa_set*, *assembly*,
  *coding_release*, *coding_update*, *noncoding_release*, *noncoding_update*,
  y *taxonomy*.
  - Opcionalmente, `query=<filtros>`, donde `<filtros>` debe sustituirse por
  una o más condiciones que deben cumplir los registros para ser presentados.
  Las diferentes condiciones o filtros irán separadas por "AND", "OR" o "NOT".
  Existen reglas sobre cómo especificar cada posible filtro para cada posible
  tipo de resultado. Estas reglas están especificadas en la documentación del
  portal: [https://www.ebi.ac.uk/ena/portal/api/doc](https://www.ebi.ac.uk/ena/portal/api/doc).
  - Opcionalmente, `fields=<campos>`, donde `<campos>` se debe sustituir por la
  lista, separada por comas, de los campos de información que deseamos extraer
  de cada registro. Es decir, las columnas que deseamos ver en la tabla de
  resultados. Cada tipo de `result` admite un conjunto de campos disponibles,
  que también están detallados en la documentación del portal.
  - Opcionalmente, `limit=<límite>` donde `<límite>` representa el número
  máximo de registros (líneas) que queremos extraer en la tabla de resultados.
  Por defecto, el límite es 100000. Para no limitar la búsqueda, hay que
  especificar `limit=0`.
  - Opcionalmente, `format=<formato>`, donde `<formato>` representa uno de dos
  valores posibles: `tsv` (*tab separated values*, usado por defecto) o `json`.
  
### Ejemplos

```
https://www.ebi.ac.uk/ena/portal/api/search?result=sequence&query=(specimen_voucher="ZMB:Moll:*" OR bio_material="ZMB:Moll:*")&fields=specimen_voucher,bio_material,scientific_name
```

```
https://www.ebi.ac.uk/ena/portal/api/search?result=analysis&query=country="United Kingdom" AND host_tax_id=9913 AND host_body_site="rumen" AND analysis_type="SEQUENCE_ASSEMBLY" AND assembly_type="primary metagenome"&fields=submitted_ftp
```

```
https://www.ebi.ac.uk/ena/portal/api/search?result=assembly&query=tax_tree(6157) AND genome_representation="full"&fields=version,tax_id,scientific_name,last_updated,base_count&limit=0
```

# Desde una sesión de R
La función `read.table()` puede leer directamente de una página web. Pero si
queremos descargar el resultado de una consulta programática en un archivo,
podemos usar el paquete la función `curl_download()`, del paquete `curl`.

```{r}
library('curl')
```

:::{.callout-note icon=false}
## Ejercicio 1

Intenta ejecutar los bloques siguientes. Compáralos y explica qué problemas o
dificultades identificas en cada uno.


```{r}
curl_download('https://www.ebi.ac.uk/ena/portal/api/search?result=assembly&query=tax_tree(6157) AND genome_representation="full"&fields=version,tax_id,scientific_name,last_updated,base_count&limit=0',
              destfile = 'z1.txt')
```
El problema con este primero, que no se ejecuta, es que no aparece la función URLencode, a diferencia del segundo bloque. 

```{r}
curl_download(
  URLencode('https://www.ebi.ac.uk/ena/portal/api/search?result=assembly&query=tax_tree(6157) AND genome_representation="full"&fields=version,tax_id,scientific_name,last_updated,base_count&limit=0'),
  destfile = 'z1.txt')
```
URLencode es una función que codifica algunos símbolos de la URL para que el bloque de código no piense que dichos códigos son espacios u otras cosas, si no que siguen formando parte de la URL. Por eso este sí que funciona.

```{r}
portal <- 'https://www.ebi.ac.uk/ena/portal/api/search?'
result <- 'result=assembly&'
query  <- 'query=tax_tree(6157) AND genome_representation="full"&'
fields <- 'fields=version,tax_id,scientific_name,last_updated,base_count&'
limit  <- 'limit=0'
URL <- paste0(portal, result, query, fields, limit)
curl_download(URLencode(URL), destfile = 'z2.txt')
```
En este caso, la diferencia es que se codifica de manera diferente el portal, result, query... (estamos haciendo los 5 pasos que conlleva una búsqueda en ENA. Limit es el máximo nº de resultados que queremos obtener. Si ponemos 0, dará todos los que encuentre). De esta forma, si en cualquier momento se quiere cambiar los detalles de la búsqueda, se puede cambiar solo lo que interese, sin necesidad de copiar todo el enlace por completo. Después con la función paste0 pega toda la información en un solo enlace, que es el que busca el URLencode (URL). Es mucho más práctico que el segundo bloque, ya que pese a que se necesita teclear algo más, permite realizar diferentes búsquedas.

Con Ctr+Enter se puede ejecutar de una a una las líneas del bloque, y se guardan en la memoria. En la consola aparecen todas las órdenes ejecutadas de una en una, y dentro de la consola se puede preguntar cuál es la variable URL después de aplicar la función paste0 (que pega entre sí el contenido de las otras variables que definimos).

:::

:::{.callout-note icon=false}
## Ejercicio 2
Confecciona una URL para descargar una tabla de las secuencias codificantes de
alcohol deshidrogenasas del género *Drosophila*, que te permita contestar las
preguntas siguientes. Consulta el apéndice de este guión, si lo necesitas.

```{r}
#No hace falta volver a poner el portal, ya que lo habíamos definido antes (si lo hacemos en la misma sesión).
result <- 'result=sequence&'
query  <- 'query=tax_tree(7215) AND description="alcohol dehydrogenase"&'
fields <- 'fields=tax_id,scientific_name,first_public,base_count&'
limit  <- 'limit=0'
URL2 <- paste0(portal, result, query, fields, limit)
curl_download(URLencode(URL2), destfile = 'z3.txt')
```


```{r}
adh <- read.table('z3.txt', 
                  sep = '\t', #Para indicar cómo están separados las diferentes variables, en este caso por un tabulador \t.
                  header = TRUE) #Si es TRUE, le indicas que la primera fila del archivo contenía los nombres de las variables (columnas).
dim(adh) #Dimensiona el marco de datos, nos dice cuántas filas (entradas) hay.
summary(adh$base_count) #Summary para que nos dé información de la columna en concreto. El $ es la forma de acceder a una columna en concreto.
unique(adh$scientific_name) #unique para que nos dé la lista de valores únicos de esa columna, en este caso para saber cuántas especies.
max(adh$first_public) #Nos da el valor máximo. Nos podemos ahorrar el decirle a R que son fechas porque está en forma de vector numérico, por lo que nos lo ordena por números.
tail(sort(adh$first_public)) #Nos da los 6 últimos valores. Podemos especificar otro número con , n=x detrás del sort.
```
Una vez creado el marco de datos, te lo genera en la pestaña de Environment. Se puede acceder a este y ordenar los datos según variables. Con el comando head podemos ver la información de la variable (especificando adh$variable).

1. ¿Cuántas secuencias hay con el término "alcohol dehydrogenase" en su descripción?
1258

2. ¿Qué longitudes tienen? 
Las que indica la columna de base_count. Con el summary vemos que tienen entre 44 y 17499 nt. De media, 1252.

3. ¿De cuántas especies diferentes son estas secuencias?
308

4. ¿Cuándo se publicaron las más recientes?
2022-04-03
:::

# Trabajar con los resultados
La función `read.table()` de R nos permite leer un archivo (o una URL) para crear
una tabla. Necesita que todas las filas tengan el mismo número de campos o columnas,
delimitadas por el carácter especificado con la opción `sep = "\t"`. Esta función
nos permite también especificar el tipo de datos de cada columna. Podemos usar
como ejemplo los genomas de platelmintos del ejercicio 1:

```{r}
# Si no has ejecutado el tercer bloque del ejercicio 1,
# la variable URL no estará definida.
platelmintos <- read.table(URLencode(URL),
    header = TRUE,
    colClasses = c('numeric', 'factor', 'character', 'Date', 'numeric', 'character'),
    sep = '\t',
    na.strings = '')
```

El código siguiente crea una nueva columna en la tabla con el género al que
pertenece cada secuencia. Se toma como género la primera palabra del nombre
científico. Para ello, debemos separar las partes de cada nombre delimitadas por
un espacio en blanco, con la función `strsplit()`. Y por último usamos la función
`sapply()` para aplicar a cada nombre científico la función de selección
de componentes, `[`, y la opción "1", para seleccionar sólo el primero de los
componentes en que habíamos dividido cada nombre científico.

```{r SepararGenero}
platelmintos$genus <- sapply(
   strsplit(platelmintos$scientific_name, ' '),
   '[',
   1)
```

Una vez clasificadas por género, podemos visualizar el número de bases de cada
secuencia agrupadas por género.

```{r}
#| fig.width: 10
par(mar = c(8,7,1,1))
boxplot(base_count ~ genus, data = platelmintos,
        las = 2, xlab = '', ylab = '', cex.axis = 0.8)
mtext('Genus', side = 1, line = 7)
mtext('Base count', side = 2, line = 5)
```

:::{.callout-note icon=false}
## Ejercicio 3
¿De qué manera necesitarías transformar la tabla `platelmintos` para poder
representar gráficamente la longitud acumulada de todas las secuencias
disponibles a medida que se han ido publicando?
```{r}
plat <- platelmintos
plat$last_updated <- as.Date(plat$last_updated, '%Y-%m-%d')
plat <- plat[order(plat$last_updated),]
plat$cumLen <- cumsum(plat$base_count)
plot(plat$last_updated, plat$cumLen, type = 'l')
```


:::

# La API del navegador (*browser*) de ENA
Entre las secuencias obtenidas en el ejercicio 2, encontrarás las siguientes:
AAC39011, AAY25307, ABU44510, ABG56046 y AAO06902. Vamos a descargarlas en formato
fasta:

```{r}
portal    <- 'https://www.ebi.ac.uk/ena/browser/api/'
formato   <- 'fasta/'
accession <- 'AAC39011,AAY25307,ABU44510,ABG56046,AAO06902'
URL <- paste0(portal, formato, accession)
URL
```

```{r}
curl_download(URL, destfile = 'Adh.fasta')
```

:::{.callout-note icon=false}
## Ejercicio 4
Intenta descargar esas mismas secuencias en formato EMBL.
:::

# Apéndice
## Campos de información para filtrar la búsqueda de resultados de tipo *coding*

```{r searchFields}
library('knitr')
URL <- 'https://www.ebi.ac.uk/ena/portal/api/searchFields?result=coding'
CodingSearchFields <- read.table(URL, header = TRUE, sep = '\t')
kable(CodingSearchFields)
```

## Campos de información disponibles en la tabla de resultados de tipo *coding*

```{r returnFields}
URL <- 'https://www.ebi.ac.uk/ena/portal/api/returnFields?result=coding'
CodingReturnFields <- read.table(URL, header = TRUE, sep = '\t')
kable(CodingReturnFields)
```

## Valores possibles en el campo *topology*
Algunos campos filtrables son de tipo *controlled value*. Esto significa que sólo
pueden adoptar unos pocos valores predeterminados. Para poder usar estos campos
como filtro en nuestra búsqueda, debemos conocer qué valores acepta el campo. Lo
podemos averiguar de la manera siguiente.

```{r topology}
URL <- 'https://www.ebi.ac.uk/ena/portal/api/controlledVocab?field=topology'
TopologyVocab <- read.table(URL, header = TRUE, sep = '\t')
kable(TopologyVocab)
```

Por tanto, podemos seleccionar secuencias codificantes de ADN circular con el filtro
`query=topology="CIRCULAR"`.

# Información sobre la sesión

```{r}
sessionInfo()
```



