---
title: "Práctica 8 BLAST"
author: "Manuel López de la Reina Gisbert"
format: html
---

## Práctica 8: BLAST

# Ejercicio 1. Identificación aproximada de ortólogos

Una estrategia habitual para identificar genes ortólogos es comprobar si cada uno es, respecto del otro, su mejor resultado de BLAST. Lo que en inglés llaman reciprocal best hits. Aunque se trata de un método heurístico, los resultados son bastante fiables. Vamos a practicarlo entre dos proteomas que debes haber descargado, y que primero debemos enmascarar e indexar para BLAST.

# Enmascarar e indexar los proteomas

```{bash}
if [ ! -e ../../data/buchnera.paa ]; then
   # Creamos un archivo para enmascarar zonas de baja complejidad:
   if [ ! -e buchnera_seg.asnb ]; then
      segmasker -in ../../data/buchnera.fa \
                -infmt fasta \
                -parse_seqids \
                -outfmt maskinfo_asn1_bin \
                -out ../../data/buchnera_seg.asnb
   fi
   # Y indexamos el archivo FASTA para BLAST:
   makeblastdb  -in ../../data/buchnera.fa \
                -input_type fasta \
                -dbtype prot \
                -parse_seqids \
                -mask_data ../../data/buchnera_seg.asnb \
                -out ../../data/buchnera \
                -title "Proteoma de Buchnera"
fi
# Hay que repetir todo esto para Blochmannia.
```

# Realizar las búsquedas de BLASTP

El objetivo es encontrar la proteína de Blochmannia ocreatus que más se parece a cada una de las proteínas de Buchnera aphidicola, y viceversa. Entonces, seleccionaremos las parejas de proteínas que sean recíprocamente las más similares una de otra, por ser más probablemente ortólogas. Otras relaciones de semejanza no recíprocas pueden ser debidas a la paralogía.

*De Buchnera aphidicola hacia Blochmannia ocreatus*

```{bash}
blastp -query ../../data/buchnera.fa \
       -db ../../data/blochmannia \
       -out buc2blo.txt \
       -outfmt '6 qseqid sseqid qlen slen length evalue bitscore' \
       -evalue 0.001 \
       -max_target_seqs 1
```

*De Blochmannia ocreatus hacia Buchnera aphidicola*

```{bash}
blastp -query ../../data/blochmannia.fa \
       -db ../../data/buchnera \
       -out blo2buc.txt \
       -outfmt '6 qseqid sseqid qlen slen length evalue bitscore' \
       -evalue 0.001 \
       -max_target_seqs 1
```

Se puede revisar los argumentos utilizados, probando y asegurándose de que son adecuados. Se puede consultar la ayuda con blastp -help en el terminal.

# Comparación de resultados

```{r}
buc2blo <- read.table(
   'buc2blo.txt',
   col.names = c('query', 'subject', 'qlen', 'slen',
                 'length', 'evalue', 'bitscore')
)
blo2buc <- read.table(
   'blo2buc.txt',
   col.names = c('query', 'subject', 'qlen', 'slen',
                 'length', 'evalue', 'bitscore')
)
```

*Echa un vistazo a estas tablas de resultados. ¿Sabrías identificar las parejas de proteínas que son recíprocamente la que más se parece una a la otra?*

```{r}
buc2blo$reverse <- blo2buc[
   match(buc2blo$subject, blo2buc$query), #La función match sirve para comparar y                                            cruzar la información de dos tablas,                                             pudiendo crear una columna adicional.
   'subject'
]
coincidencias <- buc2blo[
   buc2blo$query == buc2blo$reverse,
   c('query', 'subject')
]
```

Como antes hemos hecho sendas comparaciones, las "query" de un marco de datos coincide con el "subject" del otro, y viceversa. Con este bloque, creamos otro marco "coincidencias" en el que solo se incluyen los resultados que coinciden entre los dos proteomas.

*¿Qué datos te gustaría representar gráficamente para ganar confianza en que los resultados son correctos y tienen sentido?*

Que el valor e sea bajo, lo que representaría que las secuencias son similares. Otra opción es comparar el tamaño de los gaps.

# Ejercicio 2. PSI-BLAST

El PSI-BLAST nos permite identificar semejanzas sutiles, como las que existen entre miembros alejados de una superfamilia proteica. Para comprobarlo vamos a realizar una búsqueda a partir de cualquiera de las proteínas siguientes: Q9CC91, P39615, B1AJI8, P47343, Q5UPT2, Q6UDG6, A1AFY9, O59825 y P30314. Todas ellas están en Swissprot y pertenecen a una misma superfamilia. Sin embargo, un simple BLASTP con cualquiera de ellas no encuentra ninguna de las otras. Comprobemos si con un PSI-BLAST lo conseguimos. A continuación lo intento a partir de P39615. Repite los pasos usando otra proteína de la lista como query y compara los resultados.

```{bash}
# Como Swissprot debería estar ya descargada en `../../data`, podemos sacar
# de ahí la secuencia de la proteína escogida:
# Para hacer una búsqueda múltiple, introducimos esta línea inicial, para que sustituya donde aparece $proteina por todas las que introducimos en la lista
for proteina in Q9CC91 P39615 B1AJI8 P47343 Q5UPT2 Q6UDG6 A1AFY9 O59825 P30314
do
  blastdbcmd -db ../../data/swissprot -entry $proteina -out $proteina.fa

# Y ahora la usamos como query en psi-blast:
psiblast -db ../../data/swissprot \
         -query $proteina.fa \
         -out $proteina.blastout.txt \
         -evalue 0.1 \
         -outfmt 6 \
         -inclusion_ethresh 0.001 \
         -num_iterations 7 \
         -matrix BLOSUM62
done
```

Se puede cambiar el formato de salida al 6 porque aparece al fondo del todo una línea sin #, por lo que R intentará leerla y dirá que no tiene el nº de campos necesario.

*Consulta la ayuda de psiblast y asegúrate de entender para qué sirven los argumentos que hemos usado. Por ejemplo, ¿cuál es la diferencia entre -evalue y -inclusion_ethresh?¿Cómo harías que la búsqueda fuera más sensible todavía?*

-inclusion_ethresh es el umbral usado para alineamientos a pares; mientras que -evalue permite definir los valores de e para que resultados (hits) que tengan valores inferiores a este se incluyan al hacer la búsqueda.
-inclusion_ethresh <Real>
   E-value inclusion threshold for pairwise alignments
-evalue <Real>
   Expectation value (E) threshold for saving hits

Para hacer más sensible la búsqueda, se tendrá que establecer unos umbrales superiores a los empleados, para incluir un mayor número de resultados.